臺灣新竹地方法院民事判決　九十一年簡上字第九○號
　　上　訴　人　南豐工業股份有限公司
　　法定代理人　丙○○
　　法定代理人　乙○○
　　訴訟代理人　甲○○
右當事人間給付票款事件，上訴人對於中華民國九十一年七月十二日本院新竹簡易庭
八十七年度竹簡字第五五號簡易事件第一審判決提起上訴，本院判決如左：
    主      文
上訴駁回。
第二審訴訟費用由上訴人負擔。
    事      實
甲、上訴人方面：
一、聲明：
  （一）原判決廢棄。
  （二）被上訴人在第一審之訴駁回。
  （三）第一、二審費用由被上訴人負擔。
二、陳述：除與原判決記載相同者，茲予引用外，補稱：
（一）原判決認定陳德松係上訴人公司變更名稱前之實際負責人並有權簽發公司之支
      票，其所引之證據與卷內資料不符：
    １原判決理由項五、(一)中段稱「公司實際負責人為陳德松及丙○○，應堪認定
      」，但又稱「陳德松既為上訴人公司實際負責人，且又可將公司支票、印鑑章
      攜至立永豐公司以供上訴人公司購買機器之用，則其自有權簽發系爭支票無訛
      」。究竟八十三年六月十五日公司名稱由昆宏公司變更為美僑公司後，其真正
      負責人為陳德松與丙○○二人，或僅陳德松一人為實際負責人顯屬未定，此其
      一。又原審既認定系爭支票係八十五年九月間，由陳德松簽發，當時美僑公司
      之負責人為溫陳招治等事實，則陳德松除經溫陳招治授權外，憑何認定係公司
      之實際負責人亦乏依據，此其二。
    ２雖原判決理由項四、中指陳德松於刑事案件偵查時自始即自承為上訴人公司之
      實際負責人，並經證人溫陳招治、柳碧玉二人於原審證述在卷云云。但查陳德
      松是否原美僑公司之實際負責人，應以公司法人或依法登記之負責人授權之真
      憑實據，始足認定，豈容陳德松一人自承，既逕予認定。況證人柳碧玉及溫陳
      招治二人於原審係先後證稱：不知道公司實際負責人是何人「我只知道他們二
      人共同經營」及「二人共同負責」，彼二人均未供稱公司實際負責人係陳德松
      ，顯見原判決認定事實所憑之證據與卷內之證人之證詞不合。
    ３尤有甚者，認定陳德松係美僑公司實際負責人之證據既有不足，則原判決以陳
      德松可將公司支票、印鑑章攜至立永豐公司供上訴人公司購買機器之用為由，
      認定陳德松係有權簽發支票一節，更有可議。蓋陳德松將系爭支票攜往立永豐
      公司購買機器但遭黃阿清盜開云云，乃陳德松編造之謊言，既為原判決所不採
      ，而美僑公司亦未授權陳德松向立永豐公司購買機器，豈可僅因陳德松將公司
      之支票及印鑑章攜出，遽認定陳德松係有權簽發支票之人？苟依此邏輯，豈不
      認任何人一旦將支票及印鑑章攜出公司外，即有權簽發該支票？況陳德松於本
      院八十七年竹簡字第二十五號審理中仍自承「平常支票均放公司，公司有應付
      款項時由小姐簽發」，復稱「我通常對外均使用美孚公司支票」，堪認陳德松
      對於昆宏公司或美僑公司之支票並無簽發之權限。
（二）八十五年九月間原美僑公司之負責人溫陳招治並未授權陳德松簽發系爭支票：
      原判決理由項五、(二)之末指「溫陳招治又有授權公司實際負責人陳德松簽發
      公司支票，已如前述」云云。但查證人溫陳招治於原審到庭，經法官問「二人
      是否可簽支票？」時簽稱「丙○○管理支票，陳德松可否簽發支票我不清楚」
      ，顯見原判決認定事實與證人之證詞完全不符。
（三）綜觀原審卷證，既欠缺足夠之證據證明陳德松於簽發系爭支票時係公司之實際
      負責人並有簽發支票之權限，則陳德松在未取得當時之負責人溫陳招治及發票
      人柳碧玉之授權下，盜用公司及柳碧玉之印章簽發系爭支票，即屬支票之偽造
      。按「盜用他人印章為發票行為，即屬票據之偽造，被盜用印章者，因非其在
      票據上簽名為發票行為，自不負發票人責任，此項絕對抗辯理由，得以對抗一
      切發票人」，最高法院著有五十一年台上字第三三０九號判例可參。本件支票
      既係陳德松擅自盜用昆宏公司及柳碧玉之印章而偽造，依上開判例意旨，昆宏
      公司既不負發票人責任，則公司名稱更迭後之上訴人，自亦無給付票款之責任
      。
三、證據：除援用第一審所提出之證據外，補提本院八十七年度竹簡字第二十五號八
    十七年六月三日筆錄、八十八年八月十一日筆錄影本各一件。
乙、被上訴人方面：
一、聲明：
  （一）上訴駁回。
  （二）第一、二審費用由被上訴人負擔。
二、陳述：除與原判決記載相同者，茲予引用外，補稱：
  （一）被上訴人係善意取得友系爭支票之第三人，上訴人亦自承系爭支票發票欄所
        蓋印文真正，上訴人自應依票據文義負責。
  （二）上訴人主張系爭支票係遭陳德松所偷竊偽造，上訴人應負舉証責任。
  （三）系爭支票簽發時，昆宏公司經更名為美僑公司，登記責負人為溫陳招治，溫
        陳招治到庭証稱「公司由陳德松及丙○○共同負責」，然丙○○於本院八十
        七度竹簡字第五五號民事答辯狀  (二)主張，其係八十四年底無條件退出美
        僑公司，復於八十五年七月二十一日完成退股手續，由此可知，陳德松於簽
        發系爭支票時，實為該公司實際負責人已無可疑。
  （四）陳德松既為該公司實際負責人，且又將該公司之支票、印鑑章等一併攜出該
        公司，益徵陳德松有權簽發系爭支票。
  （五）陳德松既為該公司實際負責人，有權簽發系爭支票，發票人昆宏公司自應依
        票據文義負責，俟後公司名稱經易，更名後為南豐工業股份有限公司（以下
        簡稱南豐公司），其公司人格仍為同一，從而原昆宏公司之權利義務仍存於
        南豐公司，自應負系爭支票之責。
三、證據：援用第一審所提出之證據。
    理      由
一、被上訴人起訴主張：其執有上訴人更名前之公司昆宏機械股份有限公司（以下簡
    稱昆宏公司）所簽發如附表所示之支票二紙（以下簡稱系爭支票），分別於八十
    六年一月八日、同年一月二十三日提示後竟遭退票，為此爰依票據之法律關係，
    請求上訴人給付票款及自提示日起之利息。又系爭支票簽發時，昆宏公司經更名
    為美僑公司，登記責負人為溫陳招治，溫陳招治到庭証稱「公司由陳德松及丙○
    ○共同負責」，然丙○○稱其係八十四年底無條件退出美僑公司，復於八十五年
    七月二十一日完成退股手續，由此可知，陳德松於簽發系爭支票時，實為該公司
    實際負責人已無可疑。陳德松既為該公司實際負責人，且又將該公司之支票、印
    鑑章等一併攜出該公司，益徵陳德松有權簽發系爭支票。陳德松既為該公司實際
    負責人，有權簽發系爭支票，發票人昆宏公司自應依票據文義負責，俟後公司名
    稱經易，更名後為南豐公司，其公司人格仍為同一，從而原昆宏公司之權利義務
    仍存於南豐公司，自應負系爭支票之責等語。
二、上訴人固自認系爭支票之真正，惟以：系爭支票係訴外人陳德松所盜開，訴外人
    陳德松在未取得當時之負責人溫陳招治及發票人柳碧玉之授權下，盜用公司及柳
    碧玉之印章簽發系爭支票，即屬支票之偽造。按「盜用他人印章為發票行為，即
    屬票據之偽造，被盜用印章者，因非其在票據上簽名為發票行為，自不負發票人
    責任，此項絕對抗辯理由，得以對抗一切發票人」，最高法院著有五十一年台上
    字第三三０九號判例可參。本件支票既係陳德松擅自盜用昆宏公司及柳碧玉之印
    章而偽造，依上開判例意旨，昆宏公司既不負發票人責任，則公司名稱更迭後之
    上訴人，自亦無給付票款之責任等語置辯。
三、被上訴人主張之事實，業據提出系爭支票、退票理由單各二張為証，上訴人亦自
    認系爭支票之真正，堪信被上訴人主張為真實。雖上訴人辯稱系爭支票為訴外人
    陳德松在未取得當時之負責人溫陳招治及發票人柳碧玉之授權下，盜用公司及柳
    碧玉之印章簽發系爭支票，即屬支票之偽造，而不負發票人責任云云。
四、惟按支票為無因證券，執票人行使票據上權利，就支票之取得，有無正當原因，
    或有無對價關係，自不負證明之責。又發票人欄之印章如為真正，即應推定該支
    票亦屬真正。申言之，得據以判斷該支票係為發票人作成。倘主張其印章係被盜
    用時，則被盜用之事實，按諸舉證責任分配之原則，應由為此主張者負舉證責任
    ，最高法院七十年度台上字第四三三九號著有判決可資參照。本件上訴人既自認
    系爭支票上印文為真正，則依民事訴訟法舉證責任分配之原則，應由上訴人對於
    其印章係遭訴外人陳德松盜用之事實負舉證之責任。
五、上訴人辯稱：系爭支票二紙為陳德松所簽發，業據其提出本院刑事庭八十七年度
    易字第一一五三號刑事判決、臺灣高等法院八十八年度上易字第四七四五號判決
    為證，且為被上訴人所不爭執，訴外人陳德松雖稱系爭支票（包括昆宏公司負責
    人柳碧玉、美僑公司負責人溫陳招治、僑億公司負責人丙○○之支票共二十七紙
    ，參原審卷第十六頁、十七頁、十八頁票據掛失止付通知書）係其於八十五年九
    月間至立永豐公司欲購買機器時遺失在該處，於八十五年十一月中旬立永豐公司
    黃阿清打電話告知有拾得上開二十七紙支票，伊始申報遺失云云，惟查：
  １訴外人陳德松於上開刑事案件偵查時自始即自承為上訴人公司之實際負責人（台
    灣新竹地方法院檢察署八十六年度偵字第四二二九號卷第十九頁反面），並經證
    人溫陳招治、柳碧玉二人分別證述在卷（原審卷第二二六頁、二二九頁、上開偵
    查卷第八十五頁反面），陳德松復自承經營上開公司多年，其從事商業經營已有
    多年以上之經驗，竟任令支票及印鑑章等在民間交易中咸認係重要之「支付」工
    具，隨意置放在立永豐公司二樓沙發上，而不注意保管？已有違情理。
  ２況依訴外人陳德松自承上開支票係於八十五年九月初即失竊，則其何以未能發現
    而立即申報遺失並報警究辦，卻於同年十一月二十六日，時隔二月餘後，其所遺
    失之支票第一張可得提示期日（八十五年十一月三十日）屆至前，始申報遺失之
    事實，有票據掛失止付通知書（原審卷第五十八頁）及前述刑事判決可佐（原審
    卷第二○七頁），此與常情亦相違背，其陳述顯有瑕疵。
  ３且縱如訴外人陳德松所述，黃阿清係利用佯稱去打電話之機會，盜取其完全空白
    之前述支票二十七張，並盜蓋其公司大小印鑑章云云，然查，前開支票之付款銀
    行各為不同之三家銀行，發票公司均為不同名義，負責人亦各不相同，陳德松自
    承當日係受黃阿清之邀請至其公司參觀購買機器，黃阿清自己要正確蓋用相關印
    文，已非易事，即便如陳德松所言，黃阿清曾於八十三間年向被告購買過機器，
    亦收受過相同於前述之支票，惟時隔二年餘，除非黃阿清於二年餘前早已想要趁
    機盜用上訴人所有之前開支票而刻意留存相關印文，否則，實非短時間內所能完
    成盜用手續。
  ４從而，訴外人陳德松上開說詞顯有瑕疵而無足採，上開二十七紙支票（包括系爭
    支票二紙），應均為訴外人陳德松自己所蓋用再交予黃阿清調現無誤，此一事實
    並經本院八十七年度易字第一一五三號、台灣高等法院八十八年度上易字第四七
    四五號刑事確定判決所是認，從而系爭支票應為訴外人陳德松以公司名義所簽發
    之事實，堪予認定。
六、上訴人再辯稱：陳德松於簽發系爭支票時，公司名稱已改為美僑公司，負責人亦
    變更為溫陳招治，陳德松竟仍以昆宏公司，及已離任之負責人柳碧玉之名義簽發
    系爭支票，柳碧玉或溫陳招治既不可能同意陳德松簽發系爭支票交付黃阿清，而
    未為公司取得相當之對價，且柳碧玉已非負責人，依法已無權可授與陳德松簽發
    支票云云。惟查：
  １系爭二紙支票之發票日分別為八十六年一月八日、同年一月二十三日，有支票二
    紙在卷可佐（本院八十六年度促字第一二七三一號卷第七頁、第八頁），而上訴
    人公司原名稱為昆宏公司，負責人為柳碧玉，嗣於八十三年六月十五日公司名稱
    變更為美僑公司，又於八十五年一月二十日負責人變更為溫陳招治，復於八十六
    年五月間公司負責人變更為丙○○，有公司變更登記事項卡三份、經濟部公司執
    照一份在卷可憑（本院八十六年度促字第一二七三一號卷第八頁至九頁、原審卷
    第六十五頁、一六三頁）。是陳德松於簽發系爭支票時，上訴人公司之登記負責
    人為溫陳招治，應堪以認定。而訴外人陳德松於上開刑事案件偵查時自始即自承
    為上訴人公司之實際負責人，已如前述，証人溫陳招治則係陳德松之妹，其亦到
    庭證稱：丙○○要陳德松告訴伊請伊幫忙當負責人，伊將名義借他使用，公司係
    由陳德松及丙○○二人共同負責，陳德松管理外務，丙○○管理內部事務等語（
    原審卷第二二九頁），則溫陳招治僅係名義上之公司負責人，公司實際負責人為
    陳德松及丙○○，洵堪認定。而丙○○復自承八十四年間起與陳德松交惡斷絕同
    居關係後，均不知陳德松所經營之上訴人公司發生何事，迨至八十六年四月間丙
    ○○始向陳德松以一千七百萬元購買上訴人公司（原審卷第二三七頁），足見丙
    ○○自八十四年間起，迄八十六年四月間止，並未參與公司之經營，亦即上開時
    間實際負責人僅為陳德松一人，系爭支票係於八十五年九月間所簽發，已如前述
    ，則訴外人陳德松既為上訴人公司惟一之實際負責人，溫陳招治不過是名義上負
    責人，亦即所謂之「人頭」，衡諸社會一般常情，擔任名義負責人者，不過是掛
    名而已，一切事務均係由實際負責人執行，其對公司之業務包括簽發支票等行為
    ，縱無明示授權，亦可認有默示授權予實際負責人，此乃當然之理，此從訴外人
    陳德松可將公司支票、印鑑章攜至立永豐公司，以供上訴人公司購買機器之用，
    即可明瞭，是訴外人陳德松有權簽發系爭支票，殆無疑義。此外，參酌訴外人陳
    德松告知溫陳招治系爭支票遺失後，溫陳招治復親自到銀行辦理掛失止付手續一
    節，已據溫陳招治証稱「（橋億公司有支票掛失止付的事你知道嗎？）我有聽他
    回公司時說到台南支票被偷，並且有找林迪生律師解決支票遺失事，並且由丙○
    ○帶我到銀行去做掛失止付的手續，我並在掛失止付申請書上簽名等語（原審卷
    第一七七頁反面），益証訴外人陳德松有獲証人溫陳招治之授權，否則怎會親自
    去銀行辦理掛失止付？綜上，訴外人陳德松係有權簽發系爭支票，上訴人辯稱係
    陳德松盜開，尚與事實不符，自難採信。
  ２按公司已為名稱變更登記完成後，仍以舊名稱為票據行為，而該舊名稱依一般交
    易觀念，足認為係該新公司之通稱，亦即足以表明簽名者本人之文字記載，應由
    公司負票據上責任；另法人之票據行為，須有其代表人簽名蓋章，至於法人代表
    更換，倘新代表人仍以前代表人之名義為票據行為，對銀行來往或其他關係，得
    認為由於法人明示或默示之承認，該法人不得執為該票據行為時，前代表人已非
    代表人為理由，而主張免責，此為票據為文義證券，目的在保護善意之執票人以
    助長票據之流通之當然解釋。
  ３查本件昆宏公司負責人柳碧玉於八十三年六月三日，向系爭支票付款人玉山商業
    銀行商業銀行新竹分行開立甲存帳戶，雖昆宏公司於同年月十五日更名為美僑公
    司，惟該甲存帳戶之戶名並未變更，八十五年一月二十日美僑公司變更負責人為
    溫陳招治，仍未變更戶名，至同年十一月二十六日始更改戶名為美僑公司負責人
    柳碧玉一節，有玉山商業銀行八十八年十二月十六日玉新竹字第八八○九六四號
    函及所附之資料（原審卷第五十七頁至六十八頁）、該銀行八十六年六月十一日
    玉新竹字第八六○○五九四號函，及所附資料附上開偵查卷可參（八十六年度偵
    字第四二二九號卷第八十八頁），而立永豐公司係於八十五年十一月六日將系爭
    支票二紙交付被上訴人質押借款，被上訴人並向付款人玉山銀行查詢「昆宏公司
    」之信用狀況，有被上訴人銀行票據明細表在卷足考（原審卷第八十八頁），是
    被上訴人於取得系爭支票時，上訴人公司上開銀行帳戶之戶名仍沿用舊戶名即「
    昆宏公司」、代表人「柳碧玉」，堪以認定。則依首開說明意旨，本件被上訴人
    於取得系爭支票時，依客觀之外在情形（即公司在銀行帳戶之戶名），上訴人公
    司仍沿用舊名稱昆宏公司，並以前代表人柳碧玉之名義簽發支票，且自八十三年
    六月十五日更名為美僑公司起，至八十五年十一月二十六日變更戶名止，均使用
    舊名稱「昆宏公司」、代表人「柳碧玉」，已援用舊名稱及前代表人二年餘，則
    於一般社會交易習慣及觀念上，應堪認舊名稱為該公司之通稱，且公司亦承認新
    代表人溫陳招治得以前任代表人柳碧玉之名義為票據行為無訛。而溫陳招治又有
    授權公司實際負責人陳德松簽發公司支票，已如前述，則上訴人公司自須就系爭
    支票之文義負票據上之責任，此顯與柳碧玉有無授權，或有無權利得授與陳德松
    簽發支票無涉，上訴人執此辯稱應免除票據上之責任，洵屬無據。
六、上訴人又辯稱：上訴人之法定代理人丙○○於八十五年五月二十八日自美僑公司
    退股，對於陳德松於八十五年九月間盜開支票一節完全不知情，且陳德松於八十
    六年四月十五日將美僑公司讓渡予丙○○時，其點交予上訴人之支票並不包括系
    爭支票云云，惟按公司之權利能力，始於向中央主管機關登記並發給執照，終於
    解散清算。亦即公司成立後，其人格權之消滅因解散登記辦理清算後始告消滅，
    而公司之董事為公司之代表及執行機關，公司若實際上負責人變更及公司名稱變
    更，但所營業務事項仍未向主管機關辦理原公司之解散登記及清算程序而重新設
    立新公司時，其原公司之權利能力並未消滅，而僅屬不影響公司同一性之名稱變
    更或機關更改而已，此猶如自然人之變更姓名。經查上訴人南豐公司原名為昆宏
    公司、美僑公司，董事長原為柳碧玉，嗣變更為溫陳招治再變更為丙○○，已如
    前述，依其登記事項觀之，僅屬公司名稱及董事長之變更，並非原昆宏公司先為
    解散登記辦理清算程序後，再成立南豐公司，依首開說明意旨，其公司人格仍為
    同一，從而原昆宏公司之權利義務仍存在於南豐公司，應無疑義，上訴人之法定
    代理人丙○○對於簽發系爭支票一事是否知情，與上訴人公司須否負票據上之責
    任無涉，其上開抗辯即無可採。
七、按支票發票人應照支票文義擔保支票之支付，票據法第一百二十六條定有明文。
    綜上所述，上訴人既自認系爭支票為真正，而實際負責人陳德松獲有授權簽發系
    爭支票，上訴人自應依支票文義負責，從而，原審判命上訴人應給付被上訴人一
    百二十一萬一千元，及其中六十二萬三千元，自八十六年一月八日起，其中五十
    八萬八千元，自八十六年一月二十三日起，至清償日止，按年息百分六計算之利
    息，並依職權宣告假執行，於法洵無違誤。上訴意旨指摘原判決不當，求予廢棄
    改判，為無理由，應予駁回。
八、本件判決之基礎已臻明確，兩造其餘之攻擊、防禦方法與舉証，經審酌後，核與
    判決結果無影響，爰不一一論列，併此敘明。
九、據上論結：本件上訴為無理由，依民事訴訟法第四百三十六條之一第三項、第四
    百四十九條第一項、第七十八條，判決如主文。
中　　　華　　　民　　　國　　九十一　　年　　 十二 　　月　　 十一 　　日
                                    臺灣新竹地方法院民事第二庭
~B審判長法官　吳上晃
~B法　　　官　彭洪英
~B法　　　官　楊明箴
右為正本係照原本作成。
不得上訴。
~B法院書記官  邱明智
中　　　華　　　民　　　國　　九十一　　年　　 十二 　　月　　 十一 　　日
附表：
┌───┬─────┬────┬───┬─────┬────┬────┬──┐
│ 編號 │發票人    │ 發票日 │付款人│票面金額  │提示日  │支票號碼│備註│                                                  │
│      │          │        │      │（新臺幣）│        │        │    │
├───┼─────┼────┼───┼─────┼────┼────┼──┤
│ 一   │昆宏機械股│八十六年│玉山商│六十二萬三│八十六年│ＡＡ七二│    │
│      │份有限公司│一月八日│業銀行│千元      │一月八日│四一六○│    │
│      │          │        │新竹分│          │        │五      │    │
│      │          │        │行    │          │        │        │    │
│      │          │        │      │          │        │        │    │
├───┼─────┼────┼───┼─────┼────┼────┼──┤
│ 二   │同　　　右│八十六年│同　右│五十八萬八│八十六年│ＡＡ七二│    │
│      │          │一月二十│      │千元      │一月二十│四一六○│    │
│      │          │三日    │      │          │三日    │七      │    │
└───┴─────┴────┴───┴─────┴────┴────┴──┘
